【裁判字號】    97,易,2604
【裁判日期】    980225
【裁判案由】    背信等
【裁判全文】
臺灣板橋地方法院刑事判決              97年度易字第2604號
公  訴  人  臺灣板橋地方法院檢察署檢察官
被      告  丙○○
選任辯護人  蔡文玉律師
上列被告因背信等案件，經檢察官提起公訴（97年度偵字第8418
號），本院判決如下：
    主    文
丙○○犯背信未遂罪，處拘役伍拾日，如易科罰金，以新臺幣壹
仟元折算壹日，減為拘役貳拾伍日，如易科罰金，以新臺幣壹仟
元折算壹日。
其餘被訴背信部分無罪。
    事    實
一、丙○○於民國84年3月間起至96年3月間止，擔任台捷電子股
    份有限公司（下稱台捷公司，設於臺北縣新店市○○路95巷
    4 號2 樓，係從事電腦及儀器用接頭、開關、插座之製造、
    加工及買賣，及各類電子器材、電子儀器之製造、加工及買
    賣，為專業連結器生產及銷售之廠商。）業務經理一職，主
    要係負責招攬與接洽台捷公司客戶之業務，實際上亦參與客
    戶需求所衍生之產品製造、尋求外購代工及工程進行等事務
    ，係為台捷公司處理事務之人，而依其與台捷公司於87年4
    月21日所簽訂之僱傭契約，其基於對台捷公司之忠誠義務，
    應於任職期間內，盡力為公司爭取訂單，並將可能之商業締
    約機會忠實回報台捷公司以促成交易，且依約有保守因業務
    知悉或持有屬於台捷公司工商秘密之義務，未經台捷公司同
    意解除其秘密性，對外不得任意洩漏或使用。其因擔任台捷
    公司業務經理而知悉台捷公司新款連結器之產品規格、成本
    、數量、銷售單價、產能狀況及訂購客戶ＩＮＴＥＲＰＬＥ
    Ｘ公司等工商祕密，竟意圖為自己不法之利益，而基於背信
    及洩漏業務上持有工商祕密之犯意，未經台捷公司同意，於
    95年11月27日下午某時，撥打電話給不知情之皇翔精密模具
    製品有限公司（下稱皇翔公司）總經理甲○○，佯稱台捷公
    司無法製造該款連接器，而將ＩＮＴＥＲＰＬＥＸ公司欲向
    台捷公司採購之新款連結器交易訂單擅自轉給皇翔公司，欲
    私下接單牟利而違背其任務，並立即於同日下午3 時30分許
    透過網路ＭＳＮ將圖面conn.pdf、dwg.pdf 、塑膠PBT+30%G
    F 、端子C519002 、產能：4pin、7pin（數量1kk） 、產品
    圖、產品實際相片等工商祕密文件檔案傳送給甲○○，而無
    故洩漏之，嗣ＩＮＴＥＲＰＬＥＸ公司因自身成本考量，無
    法接受台捷公司產品報價而主動放棄交易，致台捷公司實際
    上並未因丙○○行為受有損害。事畢，丙○○因無利可圖未
    再與甲○○聯絡，甲○○等候未果主動電詢台捷公司人員告
    知前情，經台捷公司追查後始悉上情。
二、案經台捷公司訴請臺灣板橋地方法院檢察署檢察官偵查後起
    訴。
    理    由
甲、有罪部分：
壹、程序部分：
一、按被告以外之人於審判外之言詞或書面陳述，除法律有規定
    者外，不得作為證據。被告以外之人於偵查中向檢察官所為
    之陳述，除顯有不可信之情況者外，得為證據。被告以外之
    人於審判外之陳述，雖不符前4 條之規定，而經當事人於審
    判程序同意作為證據，法院審酌該言詞陳述或書面陳述作成
    時之情況，認為適當者，亦得為證據。當事人、代理人或辯
    護人於法院調查證據時，知有第159 條第1 項不得為證據之
    情形，而未於言詞辯論終結前聲明異議者，視為有前項之同
    意，刑事訴訟法第159 條第1 項、第159 條之1 第2 項、第
    159 條之5 分別定有明文。查證人戊○○於偵查時所為之證
    述，業經其具結在卷，且並無任何事證可認具「顯有不可信
    之情況」，其偵查中之證述自有證據能力。
二、按被告以外之人於審判中，因所在不明而無法傳喚或傳喚不
    到者，其於檢察事務官、司法警察官或司法警察調查中所為
    之陳述，經證明具有可信之特別情況，且為證明犯罪事實之
    存否所必要者，得為證據，此刑事訴訟法第159 條之3 第3
    款規定甚明，是如證人已經法院於審理時因其所在不明致傳
    拘無著，復就證人警詢當時各項環境因素敘明其陳述具有可
    信性，且為證明犯罪事實存否所必要，證人警詢時之證詞自
    有證據能力，此觀最高法院97年度台上字第940 號刑事判決
    意旨自明。本件證人甲○○於警詢時之證詞，辯護人雖稱並
    無證據能力，惟查證人甲○○經本院按址傳拘無著，有本院
    傳喚通知及臺灣桃園地方法院檢察署回覆公文1 紙在卷可稽
    ，足見其所在已屬不明，而證人甲○○於警詢時證述被告主
    動撥打電話對其佯稱台捷公司無法製造客戶訂購之連接器，
    而將屬於台捷公司之客戶訂單轉給皇翔公司，並透過網路Ｍ
    ＳＮ傳送其包括台捷公司客戶訂購之上揭產品圖面及產品實
    際相片等文件檔案等案情重要事項，不僅與證人戊○○所述
    相符，並有與此相符之甲○○與被告網路ＭＳＮ對話下載書
    面1 紙可佐（見偵查卷第35頁），況本案甲○○對被告丙○○犯行並不知情，其係因等候丙○○聯絡未果，主動電詢台
    捷公司人員告知詳情，被告犯行始為台捷公司知悉而曝露，
    此觀證人甲○○警詢筆錄之記載即明，並經證人戊○○於審
    理時證述明確，足見甲○○警詢時之證詞並非與他人勾串而
    為，復衡以甲○○與被告間並無仇恨怨隙，當亦無憑空構陷
    或設詞誣陷之虞，是以甲○○在前開環境因素所為證述，自
    具有高度可信之情形，而其於警詢中之證述，係就自己親身
    參與及見聞之事而為，亦無知覺上之瑕疵可予指摘，且其為
    成年人，表達能力應無問題，所為陳述之真誠性亦無可議，
    足見其於警詢中之證述，具有可信之特別情況，且為證明被
    告犯罪事實存否所必要，依前揭說明，自具有證據能力。
三、至於其餘本院認定犯罪事實依據之各項證據之證據能力，本
    件被告及辯護人於準備程序時已同意作為證據，該等證據並
    經本院於審理時逐一提示予被告及辯護人表示意見，本院審
    酌該等證據之取得過程並無瑕疵，與本案待證事實間復具有
    相當之關聯性，以之為本案證據並無不當，自得採為本件認
    定事實之基礎，併此敘明。
貳、實體部分：
一、訊據被告丙○○於審理時固坦承前揭任職台捷公司業務經理
    期間，負責接洽該公司客戶之業務，實際上亦參與尋求外購
    代工等事務，其曾與台捷公司簽訂僱傭契約，依約負有忠誠
    、保密義務，及其於上揭時間撥打電話給甲○○，並透過網
    路ＭＳＮ將上揭訊息、產品圖面及產品實際相片等文件檔案
    傳送給甲○○等情，惟矢口否認背信、洩漏業務上持有之工
    商秘密等犯行，辯稱：其接獲本件客戶訂單後，傳送文件檔
    案予甲○○，係為連結器產品是否外購一事向甲○○詢問，
    目的在比較台捷公司自製與外購間之成本，係出於台捷公司
    之利益，其所傳送予甲○○之文件檔案，亦為業界詢價時所
    得公開之資料，無機密性質可言，及其未直接與本件客戶Ｉ
    ＮＴＥＲＰＬＥＸ公司接觸，台捷公司之權益亦無何受損，
    何來背信云云。辯護人另辯稱：戊○○身為告訴代理人，其
    立場偏頗，其證詞亦諸多矛盾，自非可信等語。經查：
  (一)上揭事實，業經證人即告訴代理人戊○○於偵查及本院審理
    時，證人甲○○於警詢時分別證述明確，並有上揭被告傳送
    予甲○○有關連結器文件檔案之下載書面、被告與甲○○網
    路ＭＳＮ對話下載書面、被告與台捷公司簽訂之僱傭契約書
    、台捷公司連結器產品報價需求表、自製評估表、台捷公司
    變更登記表、營利事業登記證、台捷公司自行開發連結器產
    品之明細資料及英文產品型錄說明等件在卷可稽（見偵查卷
    第22至24、30至37、81、82、99至192頁）。
  (二)被告雖辯稱其傳送文件檔案予甲○○，係為連結器產品外購
    之事向甲○○詢問，目的在比較台捷公司自製與外購間之成
    本，係出於台捷公司之利益云云。惟查，本件台捷公司於接
    獲客戶ＩＮＴＥＲＰＬＥＸ公司之連結器商品訂單後，於95
    年11月28日經業務部門人員提出正式評估，至同年12月1 日
    始因ＩＮＴＥＲＰＬＥＸ公司無法接受台捷公司之產品報價
    而告結案之事實，有證人戊○○於本院審理時之證詞可稽，
    並與上開連結器產品報價需求表所載相符（見偵查卷第33頁
    ），然依證人甲○○於警詢時證述被告於95年11月27日電話
    告知其，因該新款連結器台捷公司無法製造，故將訂單轉給
    皇翔公司，被告並於該日下午3 時30分許透過網路ＭＳＮ傳
    送上揭連結器產品資料、圖面及產品實際相片等文件檔案等
    情（見偵查卷第19頁）以觀，並參酌與證人甲○○前開證述
    相符之網路ＭＳＮ對話下載書面1 紙（見偵查卷第35頁），
    顯見被告於台捷公司內部正式評估本件交易案是否可行之前
    ，即以台捷公司無法製造為由，將客戶ＩＮＴＥＲＰＬＥＸ
    公司之訂單轉給皇翔公司，另審酌被告於警詢時自承其將上
    揭連結器產品資料、圖面等文件檔案傳送予甲○○，並未經
    台捷公司同意等語（見偵查卷第4 頁），若被告果為台捷公
    司之利益欲外購而向甲○○洽詢，何以被告於台捷公司內部
    評估交易是否可行之前，即以電話聯絡甲○○並稱「（台捷
    ）公司無法製造」（見偵查卷第19頁），並在未經台捷公司
    同意前，即將上揭涉及公司交易之連結器產品資料、圖面及
    產品實際相片等文件檔案傳送予甲○○，被告所辯顯與常情
    不合，自非可採；況本件台捷公司內部對客戶訂購需求，定
    有ＲＦＱ作業規範（ＲＦＱ為REQUEST FOR QUOTATION ，為
    產品報價評估程序之意），針對客戶訂單需求，台捷公司定
    有包括採購、工程、品管等攸關成本之評估流程，並藉此決
    定產品報價回覆客戶，此並經證人戊○○於本院審理時證述
    明確，被告於審理時雖爭執戊○○所提ＲＦＱ作業規範有不
    同版本，惟亦自承於公司內部確有該作業規範存在，是本件
    台捷公司既須經內部評估程序，於決定產品報價後回覆ＩＮ
    ＴＥＲＰＬＥＸ公司，則被告向甲○○洽詢前，台捷公司既
    尚未完成評估並決定產品報價，自無從比較自製或外購之成
    本，益見被告所辯自非實情，遑論被告與台捷公司簽訂僱傭
    契約書，依該僱傭契約書第3 條之約定，被告對一切業務上
    尚未公開之秘密，均負有保密之責任（見偵查卷第30頁），
    而被告從事業務經理經年，對此實難諉為不知，若被告向甲○○洽詢並傳送上揭產品資訊一事，係出於維護台捷公司利
    益，何以不經台捷公司同意私下為之，被告前揭所辯，應非
    事實，不足採信。
  (三)被告另辯稱其所傳送予甲○○之文件檔案，為業界詢價時所
    得公開之資料，無機密性質云云。惟查，證人戊○○於審理
    時已明確證述被告傳送予甲○○之文件檔案內容屬於台捷公
    司商業祕密，經詢其判斷根據時，其證稱因被告傳送予甲○○之資料，是ＩＮＴＥＲＰＬＥＸ公司來詢之完整圖面，一
    般公司外購詢價時，會將圖面之廠商名稱或圖框剪掉才向供
    應商詢價，以避免圖面上之競爭對手名稱為供應商所悉，影
    響商機，且通常是分就二到三家供應商詢價比較等語（見本
    院98年1 月7 日審判筆錄第8 頁），按所謂工商祕密，係指
    工業或商業上之計畫或發明，其秘密性具有實際或潛在之經
    濟價值，而在工業或商業上不欲為他人（尤其是競爭對手）
    知悉之訊息而言，本院經核被告傳送甲○○之產品資料，除
    有產品實際相片外，並有產品規格之圖樣（見偵查卷第22至
    24頁），而該被告傳送之產品規格圖樣，不僅完整而無任何
    遮蔽、塗除，且包括競爭廠商「ＴＲＷ」名稱，此並為被告
    所不爭，顯見證人戊○○前開證述並非無稽，況審酌台捷公
    司主要生產及營業項目為專業連結器，對本件ＩＮＴＥＲＰ
    ＬＥＸ公司來詢之連結器商品，理應有製造能力，有上開台
    捷公司自行開發連結器產品明細資料及英文型錄可憑，此亦
    與證人甲○○警詢時證述其曾告知丙○○，這些產品（指被
    告傳送予甲○○之連結器圖面），台捷公司自己作比較快等
    情相符（見偵查卷第20頁），是被告對台捷公司有能力自製
    之新款連結器產品，於公司內部完成評估決定產品報價前，
    未經公司同意，即將客戶所訂產品圖面完整傳送同業、下游
    廠商皇翔公司，且未將台捷公司之競爭廠商「ＴＲＷ」名稱
    遮除，可認已致台捷公司不欲他人知悉具有經濟價值之本件
    交易訊息向外揭露，被告前揭所辯，自非可採。至證人即曾
    於台捷公司任職之乙○○於本院審理時雖證稱被告傳送予甲○○之文件檔案並非公司機密云云，惟亦證稱其在台捷公司
    任職時，並非負責詢價業務等語（見本院98年1 月7 日審判
    筆錄第16、17頁），是其證述並非公司機密云云，既非出於
    其職務上之經驗、見聞，亦未提出判斷之根據，其證詞自非
    可採。
  (四)至辯護人另辯稱證人戊○○之證詞並非可信等語，經核證人
    戊○○前開證述，不僅與證人甲○○警詢時互核相符，且與
    前揭被告傳送予甲○○文件檔案之下載書面、網路ＭＳＮ對
    話下載書面、僱傭契約書、連結器產品報價需求表、自製評
    估表等件相互參照後，亦無不符或違背常情之處，至戊○○
    以告訴代理人身分指訴本件被告對外私自接單等語，雖不能
    直接作為認定被告犯罪事實之證據，惟綜觀上開事證，被告
    明知客戶ＩＮＴＥＲＰＬＥＸ公司訂購之新款連結器商品，
    尚未完成評估、決定報價之程序，未經台捷公司同意，即私
    下向甲○○佯稱台捷公司無法製造，傳送屬於台捷公司交易
    上秘密文件予甲○○，要求不知情之甲○○就產品製造之成
    本與細節進行評估，嗣因甲○○等候未果主動電詢台捷公司
    人員方使被告行為曝露，被告主觀上顯已存在背信罪之意圖
    與犯意，本件事證明確，被告犯行堪以認定，應依法論科。
二、核被告所為，係犯刑法第317 條之洩漏業務上知悉工商秘密
    罪及刑法第342 條第2 項、第1 項之背信未遂罪。被告以一
    行為同時觸犯上開2 罪名，為想像競合犯，依刑法第55條規
    定，應從一重之背信未遂罪處斷。被告已著手實行背信犯罪
    行為，惟台捷公司並未因被告犯行而致損害，為未遂犯，應
    依刑法第25條第2 項規定，減輕其刑，公訴人認應論以刑法
    第342 條第1 項之背信既遂罪，尚有未洽，應予更正。爰審
    酌被告身為台捷公司業務經理，對公司負有忠誠、保密義務
    ，竟貪圖私利而著手犯行，應受非難，惟念其素行良好，因
    一時失慮致罹刑章，所犯情節輕微，實際上並未圖得利益，
    及其犯罪手段、動機、智識程度、於審理時已顯悔意等一切
    情狀，量處如主文所示之刑，並諭知易科罰金之折算標準。
    末查，本件犯罪在中華民國96年4 月24日以前，符合中華民
    國九十六年罪犯減刑條例第2 條第1 項第3 款規定，且無該
    條例所定不予減刑之情形，爰依法減刑並諭知易科罰金之折
    算標準。
乙、無罪部分：
一、公訴意旨另略以：被告丙○○於95年12月間知悉大陸惠州數
    碼特信息電子有限公司（下稱數碼特公司）欲向台捷公司採
    購連結器，竟將此交易訊息隱瞞，而私下將此採購訊息轉告
    香港添利電子有限公司（下稱添利公司），並協助添利公司
    取得此筆交易，添利公司轉向大陸深圳鈿航電子科技有限公
    司（下稱鈿航公司）採購交貨，並於收取數碼特公司之貨款
    後，支付丙○○2 筆仲介傭金（分別是港幣11442 元及美金
    360 元），致生損害於台捷公司，因認被告涉犯刑法第342
    條第1 項之背信既遂罪嫌等語。
二、本院認定事實依據之下述證據之證據能力，本件被告、辯護
    人及檢察官於言詞辯論終結前，均未聲明異議，該等證據已
    經本院於審理時逐一提示予當事人表示意見，本院審酌該等
    證據之取得過程並無瑕疵，與本案待證事實間復具有相當之
    關聯性，以之為本案證據並無不當，自得採為本件認定事實
    之基礎，併此敘明。
三、按犯罪事實應依證據認定之，無證據不得認定犯罪事實；不
    能證明被告犯罪者，應諭知無罪之判決，刑事訴訟法第154
    條第2 項、第301 條第1 項分別定有明文。次按認定不利於
    被告之證據須依積極證據，苟積極證據不足為不利於被告事
    實之認定，即應為有利被告之認定，更不必有何有利之證據
    ；又犯罪事實之認定，應憑證據，如無相當之證據，或證據
    不足以證明，自不得以推測或擬制之方法，以為裁判之基礎
    ；而被告否認犯罪事實所持之辯解，縱屬不成立，仍非有積
    極證據足以證明其犯罪，不能遽為有罪之認定；末按認定犯
    罪事實所憑之證據，雖不以直接證據為限，間接證據亦包括
    在內，然無論直接或間接證據，其為訴訟上之證明，須於通
    常一般之人均不致於有所懷疑，而得確信其為真實之程度者
    ，始得據之為有罪之認定，倘其證明尚未達到此一程度，而
    有合理性懷疑之存在時，即無從為有罪之認定，根據「罪證
    有疑，利於被告」之證據法則，即不得遽為不利於被告之認
    定（最高法院30年上字第816 號判例、40年台上字第86號判
    例、30年上字第1831號判例、76年台上字第4986號判例可資
    參照）。
四、公訴人認被告丙○○涉犯刑法第342 條第1 項之背信既遂罪
    嫌，係以證人即告訴代理人戊○○之證詞，被告與添利公司
    電子郵件往來之下載書面、添利公司向鈿航公司採購之採購
    單、數碼特公司與添利公司簽訂之訂貨合約，及被告自承添
    利公司支付其2 筆款項，分別為港幣11442 元及美金360 元
    之供述為其主要論據。訊據被告丙○○堅詞否認有何背信犯
    行，辯稱：惠州數碼特公司向深圳鈿航公司採購鈿航公司自
    製生產之連結器，雙方交易已經議定，惟因鈿航公司在大陸
    為台資公司，須以「出口」方式售出貨物，故須借助第三地
    香港公司之名義代替鈿航公司交易，因鈿航公司之代理人為
    其友人尋求協助，其應對方要求代尋香港添利公司與數碼特
    公司交易，交易完成後添利公司交付其2 筆款項，其中美金
    360 元是添利公司的謝禮，另筆港幣11442 元是添利公司轉
    交其幫鈿航公司代墊之款項，本案根本與台捷公司無關，台
    捷公司亦未生產數碼特公司欲採購之連接器，數碼特公司不
    可能與台捷公司交易等語。經查：
  (一)被告前揭所辯，核與證人即添利公司負責人丁○○於本院審
    理時之證述相符，且與前開被告與添利公司往來電子郵件、
    添利公司採購單及數碼特公司訂貨合約等件相互參照後，被
    告所辯並無矛盾或不符常情之處，自屬可信。
  (二)公訴人雖以證人戊○○之證詞，指摘被告涉有背信犯行，惟
    核證人戊○○於偵查及審理時均僅指訴係因台捷公司於整理
    丙○○電子郵件時發現此事，故認被告背信云云，並未指明
    被告涉嫌背信之根據或理由，自不能據此為被告不利之認定
    ，反而依證人戊○○於審理時證述其並不清楚該交易案（指
    本件數碼特公司採購一案）之產品，台捷公司目前沒有生產
    該項產品等情以觀（見本院98年1 月7 日審判筆錄第9 頁）
    ，益見被告所辯台捷公司並未生產本件數碼特公司欲採購之
    連接器乙節應非虛妄，再對照上開證人丁○○之證詞及上揭
    郵件、採購單、合約等相關事證，足見被告所辯本件數碼特
    公司之採購案與台捷公司無關等語，應係屬實，而可採信。
  (三)至被告雖自承添利公司交付其2 筆款項乙節，惟本件數碼特
    公司與鈿航公司議定採購交易，數碼特公司依約履行採購鈿
    航公司生產之連結器，本與台捷公司無關，被告僅應鈿航公
    司代理人之要求代尋香港添利公司協助解決鈿航公司無法直
    接出貨予數碼公司之問題，就被告主觀認知而言，此乃與台
    捷公司業務無關之友人委託事項，被告主觀上並無背信罪之
    意圖與犯意，而對台捷公司而言，其既非數碼特公司之採購
    交易對象，亦未生產數碼特公司所需產品，實際上亦無因而
    受損害之可能，自不能逕以背信罪相繩。
五、綜上，本件僅係被告應友人之邀，就數碼特公司與鈿航公司
    已經議定之採購交易，代為協助解決鈿航公司無法直接出貨
    之問題，被告主觀上既無犯意，客觀上亦無犯行。此外，復
    查無其他積極證據，足資證明被告有何此部分背信犯行，即
    屬不能證明被告犯罪，揆諸前開說明意旨，自應為被告此部
    分無罪之諭知。
據上論斷，依刑事訴訟法第299條第1項前段、第301條第1項，刑
法第317 條、第342 條第2 項、第1 項、第55條、第25條第2 項
、第41條第1 項前段，刑法施行法第1 條之1 第1 項、第2 項前
段，中華民國九十六年罪犯減刑條例第2 條第1 項第3 款、第7
條、第9條，判決如主文。
本案經檢察官彭聖斐到庭執行職務。
中    華    民    國    98    年    2     月    25    日
                  刑事第十庭審判長  法  官  彭全曄
                                    法  官  洪珮婷
                                    法  官  陳正昇
以上正本證明與原本無異。
如不服本判決應於收受送達後10日內向本院提出上訴書狀，並應
敘述具體理由；其未敘述上訴理由者，應於上訴期間屆滿後20日
內向本院補提理由書（均須按他造當事人之人數附繕本）「切勿
逕送上級法院」
                                    書記官  林文達
中    華    民    國    98    年    2     月    26    日
附錄本案論罪科刑法條
刑法第317條
依法令或契約有守因業務知悉或持有工商秘密之義務，而無故洩
漏之者，處 1 年以下有期徒刑、拘役或 1 千元以下罰金。
刑法第342條
為他人處理事務，意圖為自己或第三人不法之利益，或損害本人
之利益，而為違背其任務之行為，致生損害於本人之財產或其他
利益者，處5年以下有期徒刑、拘役或科或併科1千元以下罰金。
前項之未遂犯罰之。


司法院資訊處製作；財團法人民間司法改革基金會備份。
